臺灣臺南地方法院民事判決　　　　　　 96年度建簡上字第2號
上　訴　人　正欣電機事業有限公司
法定代理人　甲○○
訴訟代理人　丁○○
被上訴人　　世祐交通標示工程股份有限公司
法定代理人　乙○○
訴訟代理人　戊○○
上列當事人間請求給付工程款事件，上訴人對於中華民國96年1
月29日本院台南簡易庭95年度南建簡字第15號第一審判決提起上
訴，經本院於96年5月16日言詞辯論終結，判決如下：
    主  文
上訴駁回。
第二審訴訟費用新台幣壹仟捌佰參拾元由上訴人負擔。
    事實及理由
一、被上訴人起訴主張：
（一）被上訴人於民國94年 2月間向上訴人承攬如附件所載之工
      程（下稱系爭工程），雙方約定工程款以被上訴人實際施
      作之數量，按工程價目表所載單價計算，並加計百分之5
      營業稅支付，系爭工程被上訴人均已依約完工並驗收完畢
      ，各項工程款明細如附件所示，其中編號1、4、6 項工程
      之工程款，上訴人均已給付完畢，惟就編號2、3、5 項工
      程款，則尚有工程餘款合計新台幣（下同）119,979 元迄
      未給付，屢經催討，均置之不理，爰依兩造所簽訂之工程
      承攬契約，請求上訴人給付 119,979元，及自支付命令送
      達翌日起至清償日止，按年息百分之5計算之利息。
（二）對上訴人抗辯所為陳述：
    1.訴外人陳敏森為被上訴人公司之董事，且為被上訴人公司
      之總經理，熟悉被上訴人公司業務經營，此有被上訴人公
      司變更登記事項卡及員工職務證明書各 1份可證，依公司
      法第8條第2項規定，公司之經理人，在執行職務範圍內，
      亦為公司負責人，另公司法第31條第 2項亦明定經理人在
      公司章程或契約規範授權範圍內，有為公司管理事物及簽
      名之權，故訴外人陳敏森既為公司法所明定之職務範圍內
      負責人，自有為被上訴人公司與上訴人簽訂工程合約之權
      利，上訴人指稱被上訴人有違誠信原則，並涉有偽造文書
      嫌疑，並非事實。兩造間之承攬契約已合法成立且有效，
      被上訴人負有為上訴人完成如附件所載工程義務，上訴人
      則負有依約定之工程款計價方式給付被上訴人承攬報酬義
      務，上訴人片面指摘契約具有瑕疵事由，抗辯其不受該契
      約效力拘束云云，顯非可採。
    2.又上訴人抗辯其未給付之工程款，乃扣留系爭工程保固責
      任之保證金云云，惟按兩造合約僅約定工程保留款按工程
      總價款之百分之 5計算，且明定結清工程保留款之最後期
      限（見工程契約第8條第3項規定），並無約定扣留工程保
      固金之事，今被上訴人已完成全部工程並驗收完畢，且工
      程保留款結清之最後期限亦已屆至，被上訴人請求上訴人
      依合約規定給付工程餘款，自屬有理；至上訴人另依其與
      業主（交通部公路總局）之間就上開工程之保固責任，約
      定扣留總工程金額百分之1.5保證金，且保固期為7年等情
      節，執以主張兩造間之合約亦應比照該約定扣留總工程款
      百分之1.5之保固金乙節，按保固期或保固金之計算，應
      以契約雙方當事人間所訂立之工程合約為準，業主與上訴
      人間所訂立之工程契約，與兩造間所訂立之工程合約，在
      契約主體、施工範圍等方面均明顯有異，本於契約相對性
      原則，上訴人與業主之間有關保固金之約定，於兩造所簽
      訂之合約既無此相同約定，被上訴人自不受拘束，上訴人
      依其與業主間之約定逕自扣留應給付被上訴人之工程款，
      顯無理由。
    3.上訴人所舉證人丙○○係上訴人之員工，其工作內容並未
      包含簽約，且其實際亦未參與簽約過程，其證詞自不足證
      明兩造合約內容。
（三）兩造間確無工程保固金之約定，上訴人主張得扣留工程保
      固金並無理由。並聲明：上訴駁回。
二、上訴人上訴意旨及抗辯如下：
（一）兩造所簽訂之契約第 2條載明雙方必須各自本於平等互信
      原則，然該契約中被上訴人負責人以訴外人陳敏森之名簽
      約，並非以被上訴人公司法定代理人乙○○之名簽約，所
      載公司地址亦非被上訴人公司登記地址，顯然有違誠信原
      則，造成契約瑕疵，被上訴人有偽造文書之嫌，上訴人當
      不受該契約之約束。
（二）上訴人未給付之工程款，係雙方所簽訂系爭工程之保固保
      證金，由上訴人於總工程款中予以扣留，並非被上訴人所
      言之工程尾款，依兩造工程合約第2條第2項規定，雙方應
      本於平等互惠原則，同條第 4項亦規定被上訴人應負責施
      工材料及品質至保固期限。上訴人依上開規定主張被上訴
      人對於所施工之工程品質保固責任，應比照上訴人與業主
      （交通部公路總局）所訂之規範，亦即保固金以工程金額
      之百分之1.5計算，保固期為7年，始為合理，因為倘若被
      上訴人所施工之品質發生損壞現象或出現瑕疵，如被上訴
      人不善盡保固責任，上訴人即可使用該筆保固金進行工程
      維修，以為保障。
（三）按解釋當事人之契約，應以當事人立約當時之真意為準，
      而真意何在，又應以過去事實及其他一切證據資料為斷定
      之標準，不能拘泥文字致失真意（最高法院39年台上字第
      1053號判例意旨參照）。兩造簽定系爭工程契約之前，即
      口頭約定比照業主預扣工程款百分之 1.5作為工程保固金
      ，該事實有證人丙○○之證詞可以證明，且兩造所訂立之
      合約書第 2條亦載明工程範圍如上訴人與業主（交通部公
      路總局）所訂立之合約書，第2條第2款及第 4款亦分別載
      明雙方必須各自本於平等互信之原則，被上訴人應負施工
      材料及品質至保固期限，由上開約定亦可見兩造關於付款
      辦法及保固之本意都要比照業主交通部公路總局之合約內
      容，是上訴人自有權保留工程款的百分之1.5至保固期限
      屆滿再給付被上訴人，本件工程保固期限尚未屆滿，被上
      訴人之付款請求權尚未發生。
（四）系爭工程全部工程款為 4,201,474元，保固金按工程款百
      分之1.5計算應為 63,022元，上訴人未付款為119,979元，
      扣除保固金63,022元，上訴人應付款只剩56,957元，因被
      上訴人拒不交付工程保固切結書，故上開應付款，上訴人
      亦得拒絕給付等語。
（五）並聲明：1.原判決廢棄。2.被上訴人在第一審之訴駁回。
三、查被上訴人主張其向上訴人承攬如附件所示之工程，各項工
    程均已依約完工並驗收完畢，各項工程上訴人應給付之工程
    款如附件所示，其中編號 1、4、6項工程之工程款，上訴人
    均已給付完畢，惟就編號 2、3、5項工程款，則尚有工程餘
    款合計 119,979元迄未給付之事實，業據其提出之統一發票
    6 張、附件應收帳款明細表1份及工程合約1份為憑，復為上
    訴人所不爭，上訴人於原審95年12月 5日言詞辯論期日及本
    院96年 4月13日準備程序均自認附件所列之各項工程、工程
    款及已付金額明細均正確無誤，自堪信為真實。
四、得心證之理由：
    本件被上訴人主張依兩造工程承攬合約第8條第3款約定上訴
    人應結清工程款，是上訴人應將上開工程餘款119,979元予
    被上訴人，上訴人則以前揭情詞置辯，經查：
（一）兩造所簽訂之系爭工程承攬契約，被上訴人部分雖係由訴
      外人陳敏森之名簽約，未以被上訴人公司法定代理人乙○○之名義簽約，所載之公司地址亦非被上訴人公司登記地
      址，惟按公司之經理人，在執行職務範圍內，亦為公司負
      責人，經理人在公司章程或契約規範授權範圍內，有為公
      司管理事物及簽名之權，此分據公司法第8條第2項及同法
      第31條第 2項所明定。查，系爭工程承攬契約係由訴外人
      陳敏森與上訴人洽談而訂立，此為上訴人所不爭，而陳敏
      森乃被上訴人公司董事兼總經理，業據被上訴人於原審提
      出公司變更登記事項卡及員工職務證明書各1份在卷可稽
      ，是依前揭規定，陳敏森在執行職務範圍內，亦為被上訴
      人公司負責人，自屬有權代理被上訴人公司與上訴人簽訂
      系爭工程承攬契約，殆無疑義；又上訴人公司簽約時所記
      載之地址，雖與其向經濟部登記之公司所在地不同，然一
      般公司行號有二個以上營業處所，甚為普遍，對外締約或
      交易時，記載何處一營業所，並不影響其法律效力，亦無
      瑕疵問題，是兩造間所簽訂之系爭工程承攬合約書合法有
      效，應堪認定，上訴人就被上訴人所提出之系爭工程承攬
      合約內上訴人公司印文真正亦不爭執，則上開合約所載內
      容自已經上訴人審閱同意，上訴人自應受系爭合約內容所
      拘束，上訴人以前揭情詞抗辯不受該契約拘束云云，為無
      可採。
（二）上訴人雖抗辯依兩造工程合約第2條第2項規定之平等互惠
      原則，及同條第4項有關乙方（即被上訴人）應負責施工
      材料及品質保固責任規定，上訴人得比照其與業主之間有
      關工程保固金百分之1.5約定，預留被上訴人施作工程之
      總工程款百分之1.5保固金等語。然查，被上訴人否認兩
      造間有扣留百分之1.5工程保固款之合意約定，並經代理
      被上訴人公司與上訴人簽約之證人陳敏森於原審到庭證稱
      ：其與被告（即上訴人）一方之代表人丁○○接洽過程中
      ，乃至簽訂合約時，雙方均未談及有關扣留工程保固金之
      事等語明確（見原審96年1月15日言詞辯論筆錄），且由
      兩造工程合約第2條第2項規定：「合約雙方必須各自本於
      平等互惠原則，除非經甲乙雙方協議解約，否則乙方不得
      藉故工程難度或數量多寡要求甲方另行支付價金，然而甲
      方亦不得私自將工程部分或全部再轉包第三人。」等內容
      ，可知此條項乃係針對兩造解約、工程價金及禁止被上訴
      人轉包事項而為之規定，與被上訴人應負施工保固責任事
      項，要屬無涉，上訴人執為其扣留上開工程款充作被上訴
      人保固責任金之依據，尚屬無據；至同條第4項固規定被
      上訴人應就其負責施工之材料之品質負保固責任之情，然
      並未明定上訴人可就應給付之工程款中預留百分之1.5 保
      固款之權利，上訴人自不得據此主張有扣款權利，洵甚明
      確。
（三）上訴人於本院審理時雖又提出證人丙○○辯稱兩造於簽訂
      系爭工程合約書之前有口頭約定上訴人得比照業主預扣工
      程款百分之1.5作為保固金等語，並經證人丙○○到院證
      稱：「被上訴人公司經理（即陳敏森）來我們公司有說付
      款辦法及保固金是依照業主公路局合約」等語，惟查，證
      人丙○○上開所證與實際參與簽約之證人陳敏森於原審所
      證並不相符，證人丙○○亦自承系爭工程合約係由陳敏森
      與上訴人老闆洽談簽立，並非伊負責洽談簽立，則有關合
      約內容自應以實際洽談簽約之證人陳敏森之證詞較為可採
      ，且本院詢問證人丙○○有關本件工程簽約過程時，證人
      除有關保固金有同意依照公路局合約為明確證述外，就簽
      約洽談過程與代表上訴人洽談簽約之上訴人訴訟代理人丁○○所述之洽談細節並不相同，且就兩造間合約之其他合
      意內容均無法陳述，並陳稱他們只有講保固金、付款辦法
      及檢驗項目，其他沒有談等語，惟依上訴人所述本件合約
      是上訴人與被上訴人公司第一次合作，衡情就雙方相關權
      利義務事項應會有詳細之洽談及協商，而觀之被上訴人所
      提出之兩造間工程合約書，就工程名稱、工程範圍、工程
      檢驗、工程變更、工程期限、付款辦法、工程改善等事項
      亦均分別訂立有詳細條款，如未經簽約雙方當事人詳細洽
      談，如何訂立上開合約？證人卻陳稱「只有講保固金、付
      款辦法及檢驗項目，其他都沒有談」等語，亦與合約內容
      明顯不符，證人丙○○是否確有在場親自見聞兩造洽談合
      約內容，實堪質疑，又縱證人丙○○確曾聽及證人陳敏森
      提及工程保固金，然依證人丙○○所述，其工作項目係會
      計及處理其他事務，於兩造洽談簽約過程中亦非全程參與
      ，則兩造最後簽約內容是否有合意上訴人得預扣保固金，
      顯亦非證人所能知悉，而兩造於最後簽約時若確有上訴人
      得預扣保固金之合意，上訴人當無不要求被上訴人於合約
      書中載明之理，然細譯合約書各條款，並無何保固金之相
      關記載，實難認定兩造間預扣保固金之合意存在，上訴人
      主張證人丙○○上開證詞得證明上訴人有預扣保固金之權
      利云云，本院難為其有利之認定。
（四）再上訴人提出其與交通部公路總局第五區養護工程處之工
      程承攬合約內容雖有保固保證金之約定，惟依契約相對性
      原則，該約定並不得對抗被上訴人。上訴人雖主張被上訴
      人既係分包上訴人向業主即交通部公路總局所承攬之工程
      ，且兩造合約亦有載明工程範圍係如上訴人與業主（交通
      部公路總局），是有關付款辦法兩造之真意亦係要依業主
      之合約內容辦理等語。惟查有關系爭工程之付款辦法，兩
      造於系爭工程合約書第8條已有明文之約定，是上訴人自
      應依付款辦法之約定負給付工程款之義務，兩造於訂約時
      若確有合意有關付款方式及辦法均依業主合約之約定，則
      合約書第8條即可如第2條之記載方式約定為「如甲方與業
      主訂立之合約書」即可，惟兩造合約書於第8條就付款辦
      法詳細列明各付款日期、付款方式，核與上訴人與交通部
      公路總局有關付款辦法之各條款規定顯有不同，足見兩造
      就付款辦法已另有合意約定，上訴人主張與被上訴人合意
      均按業主合約辦理云云，即有不合。再者，上訴人與交通
      部公路總局之合約於第14條明文記載有工程保固之相關條
      款，此為上訴人與被上訴人簽約前即已知悉，如兩造間於
      洽談合約時有合意按上訴人與業主間之工程保固約定辦理
      ，自應如付款辦法之約定條款般，於兩造合約書內訂明相
      關工程保固責任，並如上訴人與業主之工程合約書所載方
      式詳細載明保固期間及被上訴人應交付之保固保證金金額
      、計算方式等，惟系爭工程合約書並無何保固保證金之約
      定條款，上訴人主張兩造間有預扣工程款百分之1.5作為
      保固金之合意，與合約內容明顯不符，再參諸被上訴人前
      所完成之如附件1、3、4各項工程，上訴人均按被上訴人
      所施作之工程數量計價依約給付全部之工程款完畢，此為
      上訴人所不爭，果兩造間確有保固保證金之約定，上訴人
      於被上訴人請求上開工程款時何以未要求預扣該部分工程
      款百分之1.5作為保固保證金，而全部給付予被上訴人？
      足見被上訴人主張兩造合約並無預扣保固金之約定，與事
      實較為相符，上訴人主張兩造訂約真意有保固金之合意約
      定，應無可採。
五、綜上所述，上訴人所辯兩造間有約定上訴人得預扣保固金等
    情，為無可採，本件被上訴人既已依約完成合約所定之工程
    並經驗收完畢，上訴人依付款辦法之約定即應給付工程款，
    從而，被上訴人依承攬契約之法律關係，請求上訴人給付工
    程款119,979元，及自支付命令送達翌日即95年10月12日起
    至清償日止，按年息百分之5計算之利息，為有理由，應予
    准許。又本件係就民事訴訟法第427條第1項規定之簡易訴訟
    事件所為上訴人敗訴之判決，應依職權宣告假執行。原審據
    此判命上訴人如數給付，並依職權宣告假執行，經核均無違
    誤。上訴意旨仍執前詞指摘原判決不當，求予廢棄改判，為
    無理由，應駁回其上訴。另本件上訴訴訟費用為第二審裁判
    費1,830元，應由敗訴之上訴人負擔，爰依民事訴訟法第87
    條第1項確定之。
六、據上論結，本件上訴為無理由，依民事訴訟法第436條之1第
    3項、第449條第1項、第78條、第87條第1項，判決如主文。
中　　華　　民　　國　　96　　年　　5　　 月　　30　　日
                  民事第五庭    審判長法　官　高榮宏
                                      法　官　許蕙蘭
                                      法　官　童來好
以上正本證明與原本無異
本判決不得上訴
中　　華　　民　　國　　96　　年　　5 　　月　　30　　日
                                書記官　卓春成
